---
title: "Analisis exploratorio multivariado"
format: pdf
editor: visual
---

\tableofcontents

\newpage

\section{Analisis exploratorio multivariante}

# Medidas Multivariantes

## Vector de Medias

```{r}
data("iris")
str(iris)

head(iris)
```

```{r}
summary(iris)
```

Ahora se procede a calcular e interpretar el vector de medias para las variables cuantitativas

```{r}
subconjunto = iris[, 1:4]
p<-ncol(subconjunto) # variable que contiene el número de variables
n <- nrow(subconjunto)
vectormedias1 = colMeans(subconjunto) #Primera opción
vectormedias1
```

Estas medidas representan los valores medios de las diferentes características de las
flores de iris en el conjunto de datos. Son útiles para tener una idea general de cómo
son las dimensiones promedio de las flores en el dataset. Ahora veamos la diferencia
entre realizar una lectura de datos y una interpretación de la información.

Interpretación:Podemos observar que las dimensiones promedio de los sépalos y
pétalos varían entre las especies de iris. Por ejemplo, si comparamos la longitud
promedio de los pétalos, vemos que es más alta que la de los sépalos. Esto podría
indicar diferencias morfológicas entre las especies de iris. También podemos notar
que la longitud promedio de los pétalos es más grande que la de los sépalos, mientras
que el ancho promedio de los sépalos es más grande que el de los pétalos. Esto podría
indicar diferencias en la forma y proporciones de los diferentes órganos de la flor.Las
diferencias en las dimensiones promedio de los sépalos y pétalos entre las especies de
iris podrían indicar diferencias en la forma y tamaño de las flores entre las especies.
Estas diferencias podrían ser útiles para la clasificación y discriminación de las
especies de iris. El vector de medias proporciona información útil sobre las
dimensiones promedio de los sépalos y pétalos en el dataset iris, lo que nos permite
realizar inferencias sobre las características morfológicas de las diferentes especies de
iris incluidas en el conjunto de datos.

## Matriz de Varianzas y Covarianzas "S"

Para su calculo se utiliza la función cov() que calcula la matriz S corregida. Siempre
usaremos el subconjunto de variables númericas.La matriz de varianzas y covarianzas
del dataset iris proporciona información sobre cómo las diferentes características
(longitud y ancho de los sépalos y pétalos) están relacionadas entre sí. Cada elemento
de la matriz representa la covarianza entre dos características específicas. La diagonal
principal de la matriz contiene las varianzas de cada característica, mientras que los
elementos fuera de la diagonal principal contienen las covarianzas entre pares de
características.

```{r}
S= cov(subconjunto)
S
```

# Medidas Glovales de Variabilidad

Estas medidas de varianza nos permiten entender la variabilidad en las características
de las flores del dataset iris desde diferentes perspectivas. Proporcionan información
valiosa sobre la dispersión de los datos y pueden ayudar a contextualizar los
resultados obtenidos en el análisis posterior.

```{r}
##Varianza total de los datos de la base de datos llamada iris
VT<-sum(diag(S))
VT
```

```{r}
##Varianza media de los datos de la base llamada iris
VM<-VT/p
VM
```

```{r}
##varianza generalizada
VG<-det(S)
VG
```

```{r}
## Desviación Generalizada
DG<-(VG)^(1/2)
DG
```

```{r}
##Varianza efectiva :
VE<-(VG)^(1/p)
VE
```

```{r}
##Desviación promedio:
DP <- (VG)^(1/(2*p))
DP
```

La varianza total representa la variabilidad total en el conjunto de datos. En el caso del
dataset iris, esta medida nos indica cuánto varían las características de las flores en
general. Una varianza total más alta sugiere una mayor variabilidad en las
características de las flores entre las diferentes observaciones. La varianza media
representa la variabilidad promedio en las características del dataset. En este caso,
una varianza media de aproximadamente 1.143239 indica que, en promedio, las
características de las flores en el dataset iris varían en torno a este valor.

## Variabilidad con Distancias

```{r}
#Distancia de Mahalanobis
x<-as.matrix(subconjunto)
media<-colMeans(subconjunto)
matriz.media<-matrix(media,nrow = n,ncol=p,byrow = TRUE)
SI<-solve(S)
distm<-((x-matriz.media)%*%SI)%*%t((x-matriz.media))
#distm

```

## Matriz de Correlaciones

La matriz de correlaciones R es una matriz cuadrada y simétrica, y además
semidefinida positiva, que tiene unos en la diagonal principal y fuera de ella los
coeficientes de correlación lineal entre pares de variables.Para su calculo utilizaremos
la función “cor()”.

```{r}
R = round(cor(subconjunto),2) #Se utiliza la función round para redondear a 2 decimales cada entrada de la matriz
R
```

## Medidas Globales de  Dependencia Lineal

```{r}
#Coeficiente de dependencia
CD= det(R)
CD

#Dependencia Global
DRp = 1- (CD)^ 1/(p-1)
DRp

#Coeficiente de correlación promedio
CCP = sqrt(DRp)
CCP
```

## Análisis Gráfico.

En este apartado la interpretación se deja al estudiante y se mostrará el código para la
creación de los diferentes gráficos multivariantes.

### Matrices de dispersión.

```{r}
pairs(iris[,1:4],pch=as.numeric(iris$Species),col=iris$Species)
```

```{r}
#install.packages("corrplot")
library(corrplot)
```

```{r}
correlacion<-round(cor(subconjunto), 1)
corrplot(correlacion, method="number", type="upper")
```

Gráficos de dispersión para calcular los coeficientes de una sola vez y ver si son estadísticamente significativos.

```{r}
library(PerformanceAnalytics)

chart.Correlation(subconjunto, histogram = F, pch = 19)
```

## Distancias de Mahalanobis

```{r}
Vmedias <- colMeans(subconjunto)
numDatos <- nrow(subconjunto)
MatrVarCov <- cov(subconjunto)*(numDatos-1)/numDatos
dismahalanobis <- mahalanobis(subconjunto, Vmedias, MatrVarCov)
barplot(dismahalanobis, main = "Distancias de Mahalanobis", col =
"purple")
```
